臺灣高等法院臺南分院民事判決　100年度上字第159號
上　訴　人　新光人壽保險股份有限公司
法定代理人　吳東進
訴訟代理人　曾思薇
　　　　　　黃訓章　律師
被 上訴 人　王水堂
訴訟代理人　陳文欽　律師
上列當事人間請求侵權行為損害賠償事件，上訴人對於中華民國
100年6月21日臺灣臺南地方法院第一審判決（100年度訴字第81
號）提起上訴，本院於100年11月22日言詞辯論終結，判決如下
：
    主  文
上訴駁回。
第二審訴訟費用由上訴人負擔。
    事實及理由
壹、程序方面：
    按債權人以各連帶債務人為共同被告提起給付之訴，以被告
    一人提出非基於其個人關係之抗辯，而經法院認為有理由者
    為限，始得適用（修正前）民事訴訟法第56條第1項規定，
    是連帶債務人中一人提出上訴，亦須非基於個人關係之抗辯
    ，且經法院認為有理由者，始有修正前同法第56條第1款（
    現行民事訴訟法第56條第1款）之適用，其效力始及於其他
    連帶債務人（共同訴訟人），有最高法院93年台上字第62號
    判例可資參照。本件上訴人並未提出「非基於個人關係之抗
    辯」，並經本院認為有理由，故其上訴之效力不及於原審共
    同被告郭薰丞，故未將郭薰丞列為視同上訴人，先予敘明。
貳、實體部分：
一、被上訴人主張：伊於民國（下同）80年、84年、85年間，經
    由時任上訴人保險業務員之原審共同被告郭薰丞推銷招攬，
    而與上訴人新光人壽保險股份有限公司（下稱新光人壽）簽
    訂如原判決附表所示保險（下稱系爭保險）。嗣原審共同被
    告郭薰丞於系爭保險繳費期間均將屆滿前之98年底向伊誆稱
    ：系爭保險可辦理追加保額，若伊辦理追加保額，則系爭保
    險於原繳費期屆滿，被保險人仍生存者，得按保險金額10％
    受領生存保險金等語。伊因而同意將系爭保險之保險金額均
    各追加至新臺幣（下同）1千萬元（合計5千萬元），並以現
    金或匯款方式將追加保額之保費計515萬元交付予原審共同
    被告郭薰丞收受後，轉交上訴人新光人壽，以辦理系爭保險
    追加保額。原審共同被告郭薰丞嗣後亦交付上訴人新光人壽
    之批註單5紙，載明保額均已增加為1,000萬元，粘貼於系爭
    保險保險單後，並於騎縫加蓋上訴人新光人壽臺南分公司區
    主任即原審被告胡麗娟（被上訴人於原審請求原審被告胡麗
    娟連帶給付部分經原審駁回其請求，被上訴人未提起上訴而
    告確定）之職章，以證明完成追加保額手續。詎伊於99年10
    月21日至臺北洽公，順道至上訴人新光人壽辦事處查詢系爭
    保險追加保額相關權益，始發現上訴人新光人壽並未辦理系
    爭保險追加保額，伊方知原審共同被告郭薰丞將伊所繳515
    萬元之保費侵占入己，致伊受有損害，上訴人新光人壽係原
    審共同被告郭薰丞之僱用人，應依民法第184條第1項前段及
    第188條第1項規定，負連帶損害賠償責任。
    並聲明求為判決：
  (一)上訴駁回。
  (二)第二審訴訟費用由上訴人負擔。
二、上訴人新光人壽則以被上訴人所提收據之立據人為原審共同
    被告郭薰丞，但收據上有文字誤載之處竟加蓋被上訴人私章
    表示校對更正。另收據開立日期係99年10月28日，距被上訴
    人陳稱其發現追加保額之保費遭侵占之99年10月21日已一週
    餘，顯見該收據乃被上訴人與原審共同被告郭薰丞共謀開立
    ，不足作為證明繳交保費之證據。況一般保戶於繳交鉅額現
    金後，不至於不追蹤業務員是否將保費上繳上訴人公司及是
    否開立相關憑證以資證明，而被上訴人於5個月內連續多次
    交付原審共同被告郭薰丞515萬元，竟未於每次繳交現金或
    匯款後查詢金額是否用以繳納追加保險之保費，有違常情。
    本件應係被上訴人與原審共同被告郭薰丞間存有私人借貸關
    係，卻將之轉嫁由上訴人新光人壽負擔，共謀創造虛擬繳納
    增額保費之情況，再以上訴人新光人壽應負僱用人責任，藉
    此使被上訴人債權得以實現，原審共同被告郭薰丞得免除給
    付義務。又原審共同被告郭薰丞對上訴人新光人壽所負之義
    務僅為招攬保險，故上訴人新光人壽與原審共同被告郭薰丞
    間之關係非屬僱傭契約，而係承攬契約，亦無民法第188條
    之適用。縱本件有民法第188條第1項前段之適用，惟原審共
    同被告郭薰丞領有合法之壽險業務員執照，且無任何不良素
    行，自僱用之日起迄事發之日間工作表現一切正常，無重大
    違規事實，上訴人新光人壽亦無發現原審共同被告郭薰丞有
    任何違反業務員管理辦法之重大違失，上訴人新光人壽就選
    任受僱人及監督其執行職務，實已盡相當之注意義務，且上
    訴人新光人壽為確保保戶權益及避免業務員侵占情形發生，
    保費的繳交可採匯款至上訴人新光人壽指定帳戶或即期支票
    辦理，被上訴人亦曾採用匯款方式繳交保費，本件損害係因
    被上訴人怠於避免逕以交付現金或電匯予業務員，致原審共
    同被告郭薰丞有機可乘，上訴人新光人壽可謂已盡相當之注
    意或縱加以相當之注意而仍不免發生損害，依民法第188條
    第1項後段之規定，不負損害賠償責任。又本件損害係因被
    上訴人逕以現金及電匯直接交付原審共同被告郭薰丞，未向
    上訴人新光人壽索取交付保費之憑證，亦未向上訴人新光人
    壽確認繳費情形，致原審共同被告郭薰丞有機可乘，多次以
    同樣手法侵占被上訴人所繳保費得逞，被上訴人顯有重大過
    失，致上訴人新光人壽喪失阻止損害擴大之機會，被上訴人
    亦與有過失等語，資為抗辯。並聲明：
  (一)原判決不利於上訴人新光人壽部分廢棄。
  (二)前開廢棄部分，被上訴人於第一審之訴及假執行之聲請均駁
    回。
  (三)第一、二審訴訟費用由被上訴人負擔。
三、下列事項為兩造所不爭執：（見原審卷(二)第26-27頁，本院
    卷第63頁反面）
(一)、被上訴人與上訴人新光人壽分別成立系爭保險。
(二)、系爭保險之保險費原由上訴人新光人壽其他收費員至被上訴
    人家中收費，後改由自被上訴人郵局帳戶自動扣款，但在98
    年間曾經有一次因扣款轉帳失敗，由原審共同被告郭薰丞至
    被上訴人家中收費1次。
(三)、系爭保險約定僅於保險契約每屆滿5週年、被保險人結婚（
    以1次為限）、被保險人之子女出生三種情況，始得申請追
    加保額。
(四)、原審共同被告郭薰丞自98年10月5日為上訴人新光人壽保險
    業務員，為上訴人新光人壽招攬保險業務。
(五)、原審被告胡麗娟為上訴人新光人壽之區主任，是原審共同被
    告郭薰丞之主任。
(六)、99年10月間被上訴人向上訴人新光人壽申訴稱：被上訴人應
    原審共同被告郭薰丞、原審被告胡麗娟邀約，辦理系爭保險
    追加保額，並已繳納數百萬元保費，惟上訴人新光人壽並未
    變更保額等語，上訴人新光人壽因而指派該公司稽查員黃瑞
    祥調查此申訴案。
(七)、原審共同被告郭薰丞於99年10月26日書立「本人郭薰丞於2
    月底3月初向要保人王水堂先生辦理補發保單，且於3月初向
    王水堂先生遊說辦理保單增額（安佳等5件）起先金額大約
    增額至50萬元後來一直增加為1000萬元，王水堂先生一開始
    金額較小由現金給付約95萬元，後來皆改由匯款前後匯入42
    0萬元（匯入本人新光銀行帳戶）而保單批註內容皆以電腦
    私下作修改印章則因知道主任的作息狀況私下拿取來蓋章以
    上陳述屬實主任完全不知情」等語之切結書（下稱系爭切結
    書）出具予上訴人新光人壽稽查員黃瑞祥、及原審被告胡麗
    娟。
(八)、99年10月28日下午，原審共同被告郭薰丞、原審被告胡麗娟
    、上訴人新光人壽稽查員黃瑞祥、被上訴人等4人，在上訴
    人新光人壽臺南分公司10樓稽查室協調本案，原審共同被告
    郭薰丞就被上訴人所提之書面以文字書寫回答（下稱系爭會
    議紀錄）。
(九)、被上訴人所有之門牌號碼臺南市○○區○○路201巷32弄34
    號房地於99年3月26日以396萬元出售予訴外人蔡典旺，被上
    訴人於99年4月28日將出售上開房屋所得價款其中100萬元匯
    至原審共同被告郭薰丞新光銀行臺南分行帳戶；99年5月21
    日匯款220萬元至原審共同被告郭薰丞新光銀行臺南分行帳
    戶。
(十)、被上訴人與其子即訴外人王博玄於99年7月間共同以其共有
    之門牌號碼臺南市○區○○○街99號房地，向兆豐國際商業
    銀行設定抵押擔保，借款100萬元，該100萬元於99年7月16
    日撥入被上訴人帳戶，被上訴人並於同日匯入原審共同被告
    郭薰丞新光銀行臺南分行帳戶。
四、被上訴人主張伊已繳交追加保險費予原審共同被告郭薰丞，
    惟原審共同被告郭薰丞未為繳交上訴人新光人壽並侵占之，
    致伊受有損害，上訴人新光人壽既為原審共同被告郭薰丞之
    僱用人，即應負起僱用人之連帶賠償責任，被上訴人則以前
    詞置辯。是以，本件應予審究者厥為：(一)、被上訴人是否確
    實有繳交保險費予原審共同被告郭薰丞？(二)、若是，則原審
    共同被告郭薰丞侵吞被上訴人之保險費，上訴人新光人壽應
    否與原審共同被告郭薰丞負連帶賠償責任？茲分述如下：
(一)、被上訴人是否確有繳交保險費予原審共同被告郭薰丞？
  1.被上訴人主張原審共同被告郭薰丞藉口為系爭保險辦理追加
    保額，向伊邀約加保，伊以匯款或現金交付之方式合計交付
    保險費515萬元，業據其提出臺灣銀行匯款申請書影本2紙、
    兆豐國際商業銀行帳號000-00-00000-0號存摺影本、臺灣銀
    行帳號000-000-00000-0號存摺影本、中華郵政股份有限公
    司臺南郵局100年8月4日南營字第1001800192號函檢附被上
    訴人帳號0000-000-000-0000號帳戶交易清單，且有原審共
    同被告郭薰丞開立附有付款明細、方式之收據可證（見原審
    卷(一)第7、41-42頁、132-134頁、165-166頁），堪予採信。
  2.另證人即上訴人新光人壽稽查人員黃瑞祥原審證稱：「（法
    官問：何時在被告新光人壽工作？）67年7月15日開始在被
    告新光人壽工作，從進入被告新光人壽到目前為止有待過業
    務單位、行政單位、目前擔任稽查，是總公司的稽查派駐在
    台南。稽查的工作內容平常作業務上的稽查，抽查包括新契
    約及公司的業務員收費有無異於常情，有異常就要跟公司報
    告，另外公司有交代案子時會去會見當事人。本案是公司99
    年10月21日交代我要去稽查，公司交代是因為原告跟公司陳
    述被告郭薰丞可能偽造公司批註，疑挪用保戶近500萬元保
    費，所以要我去稽查，我接到公司指示的時候當天聯絡原告
    不在，99年10月22日上午我到原告的辦公室找他，原告就提
    示給我兩本保單，保單後有一些批註單，原告告訴我如何給
    被告郭薰丞保費，這是我與原告第一次見面，原告提供的資
    料我拷貝起來，之後我回公司，我就聯絡被告郭薰丞，聯絡
    不上，我就請被告胡麗娟幫我聯絡被告郭薰丞，結果被告郭
    薰丞在99年10月26日上午到我的辦公室，因為有關本案要請
    教被告郭薰丞，他承認有向原告前後總共拿了515萬元，鈞
    院卷第45頁的錄音內容是99年10月26日我與被告胡麗娟、被
    告郭薰丞三個人的談話內容，99年10月26日當天我有要求被
    告郭薰丞要寫壹份報告，被告郭薰丞問我可不可以用電腦打
    ，我說可以，他就借用我的電腦打了鈞院卷第34頁的切結書
    ，後來被告胡麗娟通知原告來，然後被告郭薰丞有要求原告
    給他機會，原告也要給他機會，要被告郭薰丞提出一個辦法
    還錢給他，但是原告不放心，所以要請被告郭薰丞的爸爸來
    做保證，後來約99年10月28日要到我的辦公室協調，99年10
    月28日原告、被告郭薰丞有來我辦公室，但被告郭薰丞的父
    親沒有來，被告胡麗娟也在辦公室，就在那裡協調，但是沒
    有結果，鈞院卷第7頁我好像沒有看到，鈞院卷第43頁是原
    告有提出一些東西在問被告郭薰丞，但是我在忙所以我就不
    知道內容是什麼，據我所知99年10月28日那天被告郭薰丞的
    父親沒有來，原告希望被告郭薰丞能想辦法還，被告郭薰丞
    說他會想辦法還，所以後來沒有結果。」、「（法官問：在
    稽查這件案子的時候有跟被告郭薰丞瞭解過其在短期內拿了
    515萬元是用來做什麼？）我跟被告胡麗娟都有問被告郭薰
    丞錢到哪裡去，被告郭薰丞只說花掉了。」、「（法官問：
    是否曾經向被告郭薰丞瞭解為何找原告不找其他人？）我沒
    有問過他。」、「（法官問：你在稽查本件案子的過程中有
    無任何蛛絲馬跡讓你察覺原告與被告郭薰丞有無特殊情誼，
    或被告郭薰丞有無曾經跟你提過他與原告有無特殊情誼？）
    都沒有。」、「（法官問：被告新光人壽內部對於業務員公
    司是否有管理規則？）有業務員的管理規則。」、「（法官
    問：99年10月26日你、被告胡麗娟、被告郭薰丞在你的辦公
    室，被告郭薰丞跟你陳述說他前後拿了原告515萬元，是否
    有提到批註單上被告胡麗娟的章是如何蓋的？）原來他說他
    是盜刻，後來又說是趁被告胡麗娟不在的時候拿被告胡麗娟
    的印章盜蓋。」、「（法官問：被告胡麗娟與被告郭薰丞在
    職務上是何關係？）被告郭薰丞還沒有離職之前被告胡麗娟
    是被告郭薰丞的直接上司。」、「（法官問：（提示本院卷
    第8頁到第12頁批註）批註單上『區主任胡麗娟』這種章在
    公司是在何場合用？）這是區主任的職章，一個人只有一顆
    。」、「（法官問：99年10月26日當天被告郭薰丞提出說他
    是盜刻或盜用被告胡麗娟的章，被告胡麗娟當時是如何反應
    ？）當時被告胡麗娟也很生氣。」等語明確（見原審卷(一)第
    86-89頁）。核證人黃瑞祥擔任上訴人新光人壽之稽查員，
    與被上訴人無利害關係，當無偏袒被上訴人之虞，證人黃瑞
    祥上開證詞應堪採信，此外，復有兩造不爭執之系爭切結書
    （見原審卷(一)第34頁）、詢問記錄（見原審卷(一)第43頁）可
    憑，是被上訴人主張原審共同被告郭薰丞向其誆稱系爭保險
    可追加保額，伊因此交付515萬元等情，應屬有據，堪信屬
    實。
  3.上訴人新光人壽雖另辯稱被上訴人與原審共同被告郭薰丞間
    存有私人借貸關係，卻將之轉嫁由上訴人新光人壽負擔，共
    謀創造虛擬繳納增額保費之情況云云，惟上訴人新光人壽就
    被上訴人與原審共同被告郭薰丞共謀虛擬繳納保費事實，並
    未舉證以實其說，且本件被上訴人交付原審共同被告郭薰丞
    之款項中，其中320萬元是來自被上訴人出售其所有門牌號
    碼臺南市○○區○○路201巷32弄34號房地，其中100萬元則
    由被上訴人與其子王博玄共同以其等共有之門牌號碼臺南市
    ○區○○○街99號房地向兆豐國際商業銀行設定抵押擔保所
    取得，有東區○○○段0000-0000號土地登記第二類謄本影
    本、東區○○○段00000-000建號建物登記第二類謄本影本
    、兆豐國際商業銀行借款契約書影本、不動產買賣契約書影
    本等附卷可稽（見原審卷(一)第138-162頁），而本件既未見
    被上訴人與原審共同被告郭薰丞有何特殊情誼或利害關係，
    衡情被上訴人亦無特別舉債而借款予原審共同被告郭薰丞之
    動機，況以上訴人新光人壽所辯之被上訴人與原審共同被告
    郭薰丞間存有私人借貸關係，而將借款轉嫁由上訴人新光人
    壽負擔，原審共同被告郭薰丞非僅無法免除賠償責任，且尚
    應負擔詐欺、偽造文書等刑事責任，上訴人新光人壽上開所
    辯亦有違常理；至於被上訴人將款項匯入原審共同被告郭薰
    丞個人帳戶或交付現金，乃依原審共同被告郭薰丞指示而為
    ，衡諸社會常態，一般人如欲投保，鮮少直接與保險公司接
    洽，故就訂約、收費、理賠等保險事宜，保戶概皆與特定業
    務員接洽，即為繳交保費亦然，業務員簽發個人支票為保戶
    支付保費，事後再向保戶收取金錢者，亦屢見不鮮，故被上
    訴人依業務員即原審共同被告郭薰丞指示，將保費陸續匯入
    原審共同被告郭薰丞個人帳戶或交付原審共同被告郭薰丞個
    人，不足為不利於被上訴人之認定。另收據之索取與否，關
    乎被上訴人個人習慣，亦不能僅因被上訴人未向上訴人新光
    人壽索取收據，即否定其繳交保費之事實，從而，上訴人新
    光人壽之抗辯，亦不足採。
(二)、被上訴人確有繳交保險費515萬元予原審共同被告郭薰丞，
    則原審共同被告郭薰丞侵吞被上訴人之保險費，上訴人新光
    人壽應否與原審共同被告郭薰丞負連帶賠償責任部分：
    按在客觀上為他人所使用，從事一定之事務，而受其監督者
    ，不問有無契約關係或報酬，及名稱為何，均屬民法第188
    條之受僱人。而承攬則係當事人約定，一方為他方完成一定
    之工作，他方俟工作完成給付報酬之契約，兩者性質顯不相
    同，本件原審共同被告郭薰丞為上訴人新光人壽之業務員，
    其平日執行職務受上訴人新光人壽之監督，非為完成一定之
    工作，而由上訴人新光人壽給付報酬，與原審共同被告郭薰
    丞間應屬僱用人與受僱人之僱用關係，上訴人新光人壽抗辯
    其與原審共同被告郭薰丞間為承攬契約，非僱用關係為不可
    採。又受僱人之侵權行為發生損害之事由，固須與受僱人執
    行職務有關連性，僱用人始與受僱人負連帶賠償責任，但只
    須僱用人在客觀上可得預防之範圍內，即足當之。查原審共
    同被告郭薰丞於98年10月5日起任職於上訴人新光人壽業務
    推展部成功區部長榮通訊收費處，擔任一等組長，有上訴人
    新光人壽100年3月18日新壽法務字第1000000207號函可稽（
    見原審卷(一)第206-208頁），自屬受上訴人新光人壽之監督
    而為其所使用之受僱人，上訴人新光人壽指其與原審共同被
    告郭薰丞間係屬承攬契約自無可取以上訴人新光人壽保險單
    （見原審卷(一)第163-164頁）向被上訴人銷售保險產品，並
    收受被上訴人交付之保險費，在客觀上足使外人相信原審共
    同被告郭薰丞仍係以上訴人新光人壽業務人員身份執行職務
    ，致使原審共同被告郭薰丞得以利用此執行職務之機會詐取
    被上訴人所繳納保險費之行為，此與上訴人原所委辦之職務
    具有相當之關聯性，且在上訴人之內部機制本有預防之可能
    。又上訴人新光人壽為保險公司，選任保險業務員乃令其經
    常性在外為公司招攬保險，除應著重受僱人之保險專業外，
    就其人品與誠信更應特別注意。原審共同被告郭薰丞藉保險
    業務員執行職務之便，訛騙保戶交付財物，顯見上訴人新光
    人壽未加強其業務人員之品格與法治觀念，難認已盡監督義
    務。上訴人自應依民法第188條之規定，與原審共同被告郭
    薰丞連帶賠償被上訴人所受損害。
(三)、又上訴人另辯稱被上訴人繳交保費未索取收據，對於損害之
    發生或擴大亦與有過失云云，惟按損害之發生或擴大，被害
    人與有過失者，法院得減輕賠償金額，或免除之，民法第21
    7條第1項固定有明文。然該條文所謂「與有過失」，應指被
    害人因未盡善良管理人之注意，致成為損害發生或擴大之共
    同原因而言。被上訴人繳交保費雖未索取收據，然收據索取
    與否，乃被上訴人之權利而非義務，反之，收據之掣發為保
    險公司或其業務員之責任，原審共同被告郭薰丞向被上訴人
    詐取保費，乃本件損害發生之原因，上訴人新光人壽未盡選
    任、監督之注意義務，致其業務員即原審共同被告郭薰丞有
    機可乘詐取客戶即被上訴人之保費，為被害人發生損害之直
    接原因，收據索取與否與損害之發生無涉，上訴人新光人壽
    殊不得以被上訴人未索收據，指為本件損害發生或擴大之共
    同原因。
五、綜上所述，本件被上訴人主張伊所繳保費515萬元遭原審共
    同被告郭薰丞侵吞，爰本於侵權行為損害賠償之法律關係，
    請求上訴人新光人壽及原審共同被告郭薰丞連帶給付515萬
    元及其遲延利息，為有理由，應予准許。原審為被上訴人勝
    訴之判決，於法並無不合；上訴人新光人壽上訴意旨指摘原
    判決不當，求予廢棄改判為無理由，應予駁回。
六、本件因事證已臻明確，兩造其餘攻擊、防禦方法及所為之立
    證，經核與判決之結果不生影響，無庸逐一論述，併予敘明
    。
七、據上論結，本件上訴為無理由，依民事訴訟法第449條第1項
    、第78條，判決如主文。
中    華    民    國   100    年    12    月     6    日
                  民事第三庭      審判長法  官  黃崑宗
                                        法  官  李素靖
                                        法  官  蘇重信
上為正本係照原本作成。
如不服本判決，應於收受送達後20日內向本院提出上訴書狀，其
未表明上訴理由者，應於提出上訴後20日內向本院補提出理由書
狀（均須按他造當事人之人數附繕本）上訴時應提出委任律師或
具有律師資格之人之委任狀；委任有律師資格者，另應附具律師
資格證書及釋明委任人與受任人有民事訴訟法第466條之1第1項
但書或第2項（詳附註）所定關係之釋明文書影本。如委任律師
提起上訴者，應一併繳納上訴審裁判費。
中    華    民    國   100    年    12    月     6    日
                                        書記官  陳嘉琍
【附註】
民事訴訟法第466條之1：
(1)對於第二審判決上訴，上訴人應委任律師為訴訟代理人。但上
  訴人或其法定代理人具有律師資格者，不在此限。
(2)上訴人之配偶、三親等內之血親、二親等內之姻親，或上訴人
  為法人、中央或地方機關時，其所屬專任人員具有律師資格並
  經法院認為適當者，亦得為第三審訴訟代理人。
民事訴訟法第466條之2第1項：
  上訴人無資力委任訴訟代理人者，得依訴訟救助之規定，聲請
  第三審法院為之選任律師為其訴訟代理人。